【裁判字號】    98,重上更(三),12
【裁判日期】    980421
【裁判案由】    貪污治罪條例
【裁判全文】
臺灣高等法院臺中分院刑事判決    98年度重上更(三)字第12號
上  訴  人
即  被  告  乙○○
選任辯護人  王文聖律師
上  訴  人
即  被  告  甲○○
指定辯護人  黃紫芝律師
上列上訴人因貪污治罪條例等案件，不服臺灣南投地方法院93年
度訴字第71號中華民國93年4月15日第一審判決（起訴案號：臺
灣南投地方法院檢察署92年度偵字第1154號、第1502號），提起
上訴，經判決後，由最高法院第三次發回，本院判決如下：
    主  文
原判決關於乙○○、甲○○部分撤銷。
乙○○依據法令從事公務之人員，對於違背職務之行為，收受賄
賂，處有期徒刑拾壹年，褫奪公權陸年。犯罪所得之財物新台幣
拾萬元，應予追繳沒收，如全部或一部無法追繳時，以其財產抵
償之。
甲○○共同非依據法令從事公務或受公務機關委託辦理公務之人
員對於依據法令從事公務之人員，關於違背職務之行為，交付賄
賂，處有期徒刑壹年陸月，褫奪公權參年，減為有期徒刑玖月，
褫奪公權壹年陸月。
    事  實
一、乙○○為南投縣政府警察局埔里分局刑事組之刑事偵查小隊
    長，負責偵查刑事犯罪等業務，為依據法令從事公務之人員
    。民國（下同）90年6月17日11時許，乙○○率同該組偵查
    員辛○○、溫信忠、馬芳沂三人，前往埔里鎮○○里○○路
    ○段164巷38號4樓509號房逮捕通緝犯曾智彥，並同時查獲戊○○（行賄罪業經原審判處有期徒刑五月，褫奪公權一年，
    未經上訴而確定），且於現場扣得吸食器1組、空夾鏈袋等
    相關施用毒品證物，因認曾智彥、戊○○均涉有施用毒品罪
    嫌，悉將其二人帶回埔里分局偵辦，續由溫信忠對曾智彥製
    作警詢筆錄並採集尿液（尿液採集代號90153），該局女警
    藍雪惠則採集戊○○尿液，由辛○○對戊○○製作警詢筆錄
    。於詢問程序終結，因曾智彥屬通緝犯，且供述扣案施用毒
    品之器具為其所有，於值班員警陳進添製作移送書後，逕移
    送臺灣南投地方法院檢察署偵辦，並將其尿液檢送南投縣政
    府衛生局檢驗。而同遭逮捕之戊○○，因非現行犯，且證據
    不足而釋回，辛○○即將戊○○之警詢筆錄、採集之尿液交
    予小隊長乙○○，俟驗尿結果再行處置。同日15時許，返家
    後之戊○○將上情告訴胞妹庚○○，庚○○及庚○○男友丁○○告以透過綽號「登分」之甲○○轉交賄款予乙○○為其
    調換尿液，即得免除戒治處分之執行，戊○○聞悉，隨即電
    請甲○○協助，獲甲○○允以新台幣（下同）10萬元之代價
    幫其行賄警方，換取被警查獲所採之尿液。戊○○、甲○○
    、丁○○、庚○○四人均非依據法令從事公務或受公務機關
    委託辦理公務之人員，即基於共同對於依據法令從事公務之
    人員，關於違背職務之行為行求、交付賄賂之犯意聯絡，由
    戊○○於同日17時許，騎乘機車至埔里鎮和平郵局以金融卡
    提領3萬元，連同其已準備之2萬元，合計5萬元交付駕車在
    該處等候知情之丁○○轉交予甲○○；於二、三天後戊○○
    再由庚○○陪同至甲○○住處門口，由庚○○交付5萬元予
    甲○○。甲○○嗣於90年6月間在不詳地點會見乙○○要求
    其為戊○○隱匿尿液、警詢筆錄、毒品採尿編號簿等物違背
    職務之行為並將10萬元賄款交付乙○○，乙○○乃基於關於
    違背職務之行為收受賄賂之犯意，應允並收受該十萬元賄款
    。乙○○隨即違背職務，將戊○○之尿液、警詢筆錄、毒品
    採尿編號簿等物隱匿，而未將尿液移送南投縣政府衛生局鑑
    驗，亦未將該案移送法辦。約十日後，戊○○電詢甲○○本
    案情形，甲○○即表示「可以放心，錢已經交給乙○○，尿
    液已經被調換了」等語。迨91年10月9日，案外人丁○○、
    庚○○於臺灣南投地方法院91年度訴字第587號被訴販賣毒
    品案件審理時，證述戊○○於一年多前曾透過甲○○向乙○○行賄而免於強制戒治處分執行，承審法官爰依職權告發，
    嗣經偵查單位調閱南投縣警察局埔里分局之90年度之「毒品
    採尿編號簿」、「戊○○之警詢筆錄」，果均不翼而飛。並
    經檢察官指揮法務部調查局南投縣調查站偵辦，戊○○即於
    該站人員及檢察官訊問時，自白其犯罪事實。
二、案經臺灣南投地方法院函送臺灣南投地方法院檢察署檢察官
    指揮南投縣政府警察局、法務部調查局南投縣調查站移送臺
    灣南投地方法院檢察署檢察官偵查起訴。
    理  由
一、按被告以外之人於審判外向法官所為之陳述，得為證據；被
    告以外之人於偵查中向檢察官所為之陳述，除顯有不可信之
    情況者外，得為證據，刑事訴訟法第159條之1第1項、第2項
    分別定有明文。本件證人張坤煌、庚○○於渠等另案被訴違
    反毒品危害防制條例案件以被告身分在臺灣南投地方法院91
    年度訴字第587號庭訊之供述，及張坤煌、庚○○、戊○○
    於偵查中以被告身分所為供述，雖未經具結，然渠等業已本
    案法院審理中以證人身分傳喚到庭，並經當事人及辯護人進
    行詰問，且被告及其辯護人未舉證釋明上開人等之上述供述
    有何顯不可信之情形，故上開人等之上揭供述應認有證據能
    力。
二、另按被告以外之人於檢察事務官、司法警察官或司法警察調
    查中所為之陳述，與審判中不符時，其先前之陳述具有較可
    信之特別情況，且為證明犯罪事實存否所必要者，得為證據
    ，刑事訴訟法第159條之2定有明文。證人庚○○、張坤煌之
    警詢陳述，與渠等各自在法院審理中證述之內容不符，證人
    戊○○之警詢陳述，與其在本院更一審審理中所證述不符，
    證人辛○○之警詢陳述，與其在本院更審中證述不符，惟其
    等於警詢並無受強暴、脅迫或其他不正方法取供，均係出於
    己意所為供述，且距案發時較近，記憶較清楚，亦較無機會
    受他人人情關說、或被告在場之影響，足認其陳述具有較可
    信之特別情況，而渠等之警詢陳述事涉被告是否成立行賄、
    收賄罪，自為證明被告犯罪之重要證據，依上述規定，應認
    上開人等之警詢陳述有證據能力。
三、訊據上訴人即被告（以下簡稱被告）乙○○、甲○○均否認
    上揭犯罪事實，1.乙○○辯稱：戊○○為渠等查獲後，因非
    現行犯，尿液交由製作筆錄之辛○○保管處理，有無送驗，
    伊不清楚。伊認識甲○○係埔里分局列管流氓，並未交往，
    亦無收受戊○○轉託甲○○交付賄款10萬元之情事，詹女筆
    錄及尿液應是於分局搬遷時遺失云云。2.被告甲○○辯稱：
    伊認識乙○○，但並不熟識，只知其綽號為「長腳」，伊至
    地檢署偵訊時，與戊○○係第一次碰面，不認識戊○○，遑
    論代收、代轉10萬元賄款予乙○○云云。3.被告乙○○之選
    任辯護人辯稱：本件查獲採集之戊○○尿液，應由製作筆錄
    之員警保管尿液及筆錄。況證人辛○○當日另有搜證勤務，
    則被告身為該小隊長亦應帶隊出外搜證，並無如曹某所述，
    因搜證勤務將尿液、筆錄交由被告保管之理。戊○○之尿液
    非被告保管。證人戊○○就其交付十萬元予被告甲○○，有
    無他人在場，前後陳述不一。另依戊○○之證詞，係於飭回
    之同日17時，先交付五萬元，再於二、三天後再交付五萬元
    予甲○○。是被告若有原審判決認定之犯罪，應於第一次交
    付五萬元予甲○○後，才指示辛○○將戊○○尿液、筆錄交
    由被告乙○○保管，始合事理。又依埔里分局移送毒犯之作
    業流程得知，逮捕毒犯後，由承辦員警製作筆錄，完成採尿
    等工作後，再由製作筆錄員警保管尿液，並製作刑事案件報
    告書公文交由該組長審核簽章，再遞送到副分局長、分局長
    批示後發文。毒犯移送作業無由小隊長審核之必要。本件戊○○之尿液及筆錄亦無交被告保管之理云云。4.被告甲○○
    之辯護人辯護稱：依起訴之犯罪事實，本件被告甲○○係居
    於行賄之地位，幫助戊○○行賄。認定甲○○為收賄之共同
    正犯，顯有疑義。即認甲○○有拿到戊○○交付之錢，亦無
    證據證明有交付乙○○。證人庚○○、戊○○等人證詞，反
    覆不一，難予採信云云。於前審辯護稱：戊○○就先後如何
    提領、交付各5萬元予甲○○之情節所供前後不一，且與庚○○之證詞亦不符合；而戊○○10萬元賄款之來源亦甚可疑
    ，其等證詞均難採信云云。
四、惟查：
(一)、上揭證人即被告戊○○如何於90年6月17日11時許，為埔里
    分局刑事組小隊長乙○○率同員警溫信忠、辛○○、馬芳沂
    等人，在南投縣埔里鎮○○里○○路○段164巷38號4樓509號
    房逮捕回埔里分局，並由員警辛○○製作警詢筆錄、藍雪惠
    負責採尿等情，迭據戊○○於警詢、調查員調查、偵查及原
    審審理中供述明確（見92年偵字第1152號偵查卷第23頁、第
    157頁、92年偵字第1502號偵查卷第24頁、原審卷第122頁至
    第127頁）。核與證人辛○○、溫信忠於原審審理中（見原
    審卷第95至第97頁、第104頁、第105頁），證人藍雪惠於警
    詢時（見92年偵字第1504號偵查卷第39頁）證述之情節相符
    ，並有埔里分局刑案流水編號簿影本附卷可參（見92年偵字
    第1502號卷第63頁），被告戊○○就此部分之證詞與事實相
    符，堪以採信。
(二)、戊○○為警採尿後返回住處，經丁○○、庚○○建議，透過
    電話聯繫甲○○，戊○○即於當日下午，至埔里鎮第三市場
    郵局，自埔里郵局帳號010949帳號（實際上其內存款多屬其
    胞妹詹雅惠所有）提領現金3萬元，連同其自籌之現金2萬元
    ，提領後交給駕車在郵局旁等候之丁○○轉交甲○○；約二
    、三日後，並由庚○○陪同，攜帶向其胞姐己○○借得之5
    萬元，前往埔里鎮育英國小附近甲○○住處門口，由庚○○
    交付5萬元予甲○○等情，已據戊○○於原審及本院上訴審
    審理中以證人身分證述甚詳，戊○○證稱：90年6月17日伊
    因吸毒案從分局回家後，妹妹庚○○及丁○○去看。伊妹庚○○與丁○○有去約定之埔里郵局。當日在郵局將5萬元交
    給丁○○。在警局、偵訊中說當天錢是交給甲○○，是因錢
    經過伊妹妹及她男友丁○○，會牽連到他們等語（見本院上
    訴字卷二第20、21、26至29頁）。於原審法院結證稱：90年
    6月17日與曾智彥一起被查獲，有採尿，未送驗，因有送錢
    。錢拿給丁○○，因丁○○認識甲○○。被捉從警局回家後
    ，伊妹妹庚○○跟丁○○到伊住處，二人說錢交一交就沒事
    了等語（見原審卷第122至128頁）。核其所供述之主要情節
    大致相符（就10萬元分二次，在郵局前及甲○○住處附近各
    交付5萬元）。且證人庚○○於原審亦結證稱：「我有陪我
    姊姊戊○○去過（甲○○住處附近巷口）一次，當時我在樓
    下等」等語（見原審卷第82頁）；證人己○○於原審審理中
    結證稱：90年夏天，戊○○有向伊借5萬元，當時沒有說借
    錢的目的，當時因伊標到會，所以身邊有錢等語（見原審卷
    第89、90頁），於本院上訴審審理中亦為相同之證述（見本
    院上訴字卷二第15、16頁）；而90年6月17日當天，戊○○
    確曾至郵局以金融卡提領3萬元，有埔里第三市場郵局客戶
    歷史交易清單1紙（見本院上訴字卷一第87頁）附卷可稽，
    參以證人戊○○並不認識被告甲○○，業據證人戊○○證述
    (見本院上訴字卷二第18頁)及被告甲○○供述 (見92年度偵
    字第1502號卷第22頁背面)在卷，則證人戊○○應不可能親
    自將賄款交付素不相識之被告甲○○，被告甲○○亦不可能
    直接與戊○○接洽並應允代為轉交賄款。而證人丁○○曾向
    被告甲○○借住房屋，且丁○○與戊○○當時係男女朋友關
    係，渠等曾因施用毒品被警查獲後，偕同至被告甲○○住處
    ，找被告甲○○向被告乙○○行賄調換尿液等情，業據證人
    丁○○於警詢、偵訊中供述 (見92年度偵字第1154號卷第37
    至42頁、第50至51頁)，及被告甲○○於警詢供述 (92年度
    偵字第1502號卷第23頁)在卷，可知，證人丁○○、庚○○
    與被告甲○○熟識，則由丁○○、庚○○與被告甲○○接洽
    並交付款項，較合常理。足徵證人戊○○於原審及本院上訴
    審所證非虛。
(三)、證人庚○○於另案九十一年十一月一日臺灣南投地方法院準
    備程序係稱：「我有看到我姐姐拿十萬元給綽號『登坤』（
    台語）的人，去向乙○○請求換尿」云云。惟證人戊○○並
    不認識被告甲○○，已如上述，則戊○○應不可能親自將賄
    款交付素不相識之被告甲○○，況證人庚○○嗣供稱戊○○
    分二次將賄款送給甲○○，第二次送五萬元由伊陪同」等語
    ，則證人庚○○顯不可能二次均看到證人戊○○將五萬元予
    被告甲○○，是其所證述伊有看到伊姐姐即證人戊○○拿十
    萬元給綽號「登坤」之人即被告甲○○乙節，並不可採。而
    證人庚○○於偵查中供稱：「：「戊○○分二次將賄款送給
    甲○○，第二次送五萬元由我陪同，所以我知道這件事」等
    語（92年度偵字第1154號卷第17頁、第29頁背面），核與證
    人戊○○於原審證稱：「 (後面五萬元交給誰?) 我妹妹庚○○和我一起去甲○○家，交給他」等語相符，自堪信憑。
    證人庚○○於原審另證稱：「（對你在南投地院證述有看到
    戊○○拿十萬元給綽號『登坤』的人，是否屬實？）我有陪
    我姐姐戊○○去過一次，當時我在樓下。」、「（去那裡作
    何事？）去找甲○○，我是在甲○○家附近的巷口等，我沒
    有親眼看到我姐姐戊○○拿錢給甲○○」等語（原審卷第82
    、83頁），其所證述伊陪同證人戊○○去找被告甲○○乙節
    ，亦與其偵訊所述及證人戊○○所證述相符，固堪採憑。惟
    被告甲○○與證人戊○○並不相識，而證人丁○○、庚○○
    與被告甲○○熟識，已如上述，則證人戊○○於原審證稱第
    二次五萬元係證人庚○○和伊一起去甲○○家，交給他，這
    五萬元是伊交給庚○○，由庚○○交給甲○○，庚○○交錢
    給甲○○，伊有親眼目睹等語 (原審卷第124頁)，應屬合理
    而可信。從而，證人庚○○上開所證述伊是在甲○○家附近
    的巷口等，伊沒有親眼看到伊姐姐戊○○拿錢給甲○○云云
    ，顯非事實，要不可採。
(四)、另證人庚○○於原審及本院前審否認有與戊○○一起到甲○○家交付賄款之情事，並結證稱：「（針對此問題妳以前為
    何會說有？）因為之前我有使用海洛因被乙○○抓到後來被
    起訴求處無期徒刑，因我只有吸食並沒有販賣，他有找很多
    人來指證說我有販賣，所以我心理不平衡。」（見本院上訴
    字卷第69、70頁）「（為何你們之前說有向警察行賄，你被
    起訴販賣毒品的案件就會沒事，什麼理由？）是丁○○這樣
    講，他教我說有拿錢給甲○○，教我這樣講，也叫我這樣跟
    我姊姊戊○○講。」「（既然如此只要說向警察行賄就好，
    為何還要說透過甲○○？）丁○○說直接向警察行賄沒有用
    ，要找與乙○○比較好的人來轉交，這樣子才比較容易取信
    於檢察官。」「（妳在九十一年十一月一日南投地院說這件
    事是妳姊姊親口告訴你的，妳有看到妳姊姊拿十萬元給綽號
    『登坤』的人，向乙○○請求換尿等等，妳為何這樣講？）
    那是丁○○教我這樣說的。」等語（見本院更(一)卷第57頁正
    反面）；另證人丁○○亦證稱：「（你與被告甲○○無恩怨
    關係，你是否會害他？）我們是為了要報復被告乙○○於九
    十年間說我們有販賣毒品，聽人家說要找一個與警察關係比
    較好的人一起咬進去，但不知道被告甲○○會被判那麼重的
    徒刑。」「（你有無叫庚○○如何教戊○○怎麼說？）有。
    是庚○○與戊○○被關時，他們見面時庚○○照我教他的這
    樣教戊○○怎麼講。」等語（見本院上訴卷第71、72頁）。
    惟證人戊○○於本院上訴審94年1月19日審理時證稱：「 (
    妳各於92年3月17日及92年4月10日，接受警局督察室及調查
    站偵訊時，是否與庚○○同因吸毒而在台中女子監獄戒治中
    ?) 是的，(你有無與庚○○同舍監?) 沒有，(於此期間妳姊
    妹二人是否能見到對方及談話?) 看得到但不能講話」等語(
    本院上訴字卷二第17、18頁)，則證人庚○○豈有機會教導
    證人戊○○如何講? 再者，倘證人庚○○確有依證人丁○○
    之指示教導證人戊○○如何講，依理渠等就細節供述應始終
    一致，惟證人庚○○於另案準備程序及本案偵、審之供述與
    證人戊○○之供述竟有仍有差異，已如上述，顯然渠等並非
    事先串證後始為供述。又證人丁○○與庚○○被訴共同販賣
    毒品，業已獲判無罪，亦據證人丁○○證述在卷 (見原審卷
    第132頁)，而證人丁○○及證人庚○○之上述證言，均係在
    渠等被訴共同販賣毒品案經判決無罪後所為，顯然渠等於該
    案獲判無罪後，因慮及本案有涉嫌共同行賄罪之虞，而串證
    設詞迴護被告，是渠等上開證言並非可採。是戊○○為警查
    獲涉嫌施用毒品採尿後返回住處，經到訪之丁○○、庚○○
    建議，透過電話聯繫甲○○，甲○○應允，戊○○、甲○○
    、丁○○、庚○○四人即基於共同對於依據法令從事公務之
    人員，關於違背職務之行為交付賄賂之犯意聯絡，先由戊○○即於當日下午，至埔里鎮第三市場郵局提領3萬元，連同
    其自籌之現金2萬元，交給駕車在郵局旁等候之丁○○轉交
    甲○○。約二、三日後，並由庚○○陪同，攜帶向其胞姐己○○借得之5萬元，前往埔里鎮育英國小附近甲○○住處門
    口，由庚○○交付5萬元予甲○○。甲○○並於90年6月17日
    下午轉知被告乙○○，戊○○、甲○○等人共同行賄等事實
    ，事證明確，可以認定。被告甲○○係受丁○○、戊○○等
    人之託，代向乙○○行賄。並無證據足以證明甲○○受乙○○之囑代收受賄賂，併此敘明。
(五)、戊○○於警詢及調查站以被告身分接受詢問時，雖先供稱二
    次交付5萬元時均係其自己交給甲○○，後改稱第二次由庚○○陪同前往云云（見92年偵字第1502號偵查卷第24頁、第
    1154號偵查卷第24頁）；然於原審及本院上訴審審理中以證
    人身分具結後，均明確證稱：第一次在埔里郵局領錢後，交
    給丁○○轉交甲○○，第二次則由庚○○陪同至甲○○住處
    門口，由庚○○交付5萬元等語明確；證人戊○○且於本院
    上訴審審理中證稱：「（選任辯護人問：妳為何在警、偵訊
    中說當天錢是交給甲○○？）因為錢有經過我妹妹及她男朋
    友（丁○○），這樣我怕會牽連到我妹妹及她男朋友。」等
    語（見本院上訴字卷二第20頁），足見證人戊○○當時於警
    詢、調查中係以行賄罪之被告身分接受詢問，因擔心牽扯到
    妹妹庚○○及其妹男友丁○○成為行賄罪之共犯，故供詞均
    稱伊直接交錢予甲○○，而明顯有所保留；然於原審及本院
    上訴審審理中均係以證人身分接受詰問，其如作虛偽證述，
    可能涉犯偽證罪，將因偽證罪而有被判處7年以下有期徒刑
    之可能，衡情自以其於原審及本院上訴審具結後之證詞為可
    信。至證人詹雅惠於「九二一大地震」後，因房屋倒塌貸款
    尚未付清，擔心存款遭銀行扣押，而將錢存入其姊戊○○之
    埔里郵局帳號01949帳號，與戊○○共同使用該存摺，90年6
    月間其內雖有30多萬元，但大部分為詹雅惠所有等情，業據
    詹雅惠於本院上訴審審理中結證明確（見本院上訴字卷二第
    11至13頁）。核與證人戊○○於隔離訊問後所證相符；而戊○○向其姊己○○借五萬元之情形，亦據己○○於本院上訴
    審結證屬實，則證人戊○○10萬元之賄款來源均有所依據，
    是辯護人辯稱該資金來源有所疑問，自不足採信。
(六)、再證人辛○○對被告戊○○製作警詢筆錄後，連同戊○○採
    集之尿液送交被告乙○○保管之事實，業據證人辛○○於原
    審審理中證述明確（見原審卷第95、96頁）。同日戊○○與
    曾智彥，雖併為警採集尿液，但僅於曾智彥隨案移送時，將
    其尿液（代號90153號）送驗，亦據證人陳進添於警詢時（
    見92年偵字第1154號偵查卷第61頁）證述屬實。另同時查獲
    之犯嫌若採集尿液，其尿液採集代號之編號，順序上應屬前
    後連號等情，並據證人溫信忠於原審審理中證述甚詳（見原
    審卷第105頁）。則同日、時為警查獲之曾智彥，其尿液代
    號既為90153號，被告戊○○為警採集之尿液代號，理當接
    連編為90154號應可認定。然編號90154代號之尿液，南投縣
    政府衛生局並未受理檢驗等情，有南投縣政府衛生局92年3
    月27日投衛局檢字第0920004535號函附卷可參（見法務部調
    查局南投縣調查站卷第69頁）。而偵查中經檢察官向南投縣
    警察局埔里分局調閱90年度施用毒品採尿之流水編號對照簿
    冊，經該局函覆以該局刑事組90年度採尿對照簿已遺失等情
    ，亦有該局92年6月9日投埔警刑字第0920011969號函附卷可
    證（見92年度偵字第1154號偵查卷第64頁）。同因施用毒品
    案件為被告乙○○於90年6月21日查獲之案外人涂瑞呈，當
    日由辛○○員警製作警詢筆錄後，並將尿液送交被告乙○○
    保管，被告乙○○於同月28日送請南投縣政府衛生局檢驗等
    情，為其於調查時供承不諱（見92年偵字第1154號偵查卷第
    137頁），並有涂瑞呈警訊筆錄（見南投縣調查站卷第61頁
    ）、南投縣衛生局尿液檢驗單（見同上卷第62頁）附卷可參
    ，則為被告乙○○較晚緝獲之毒品案件所採尿液，既已於同
    月28日送驗，查獲（同月17日）在前之戊○○尿液卻無檢驗
    記錄，是被告乙○○辯稱上開尿液可能因埔里分局臨時辦公
    室處所狹窄、擁擠，未妥善存放遺失，或辦公處所遷移時遺
    失云云，有違常情，均非可採。證人戊○○既有交付被告甲○○十萬元，向被告乙○○行求、交付賄款，以調換尿液使
    之不被移送訴追刑責，而被告乙○○亦迄未將其所保管之尿
    液送驗，亦未將戊○○移送偵辦。參以證人庚○○證稱伊姊
    姊拿10萬元給綽號「登坤」的人即被告甲○○，去向乙○○
    請求換尿，後來伊姊姊那件就沒有送地檢等情，證人戊○○
    於偵訊時亦供稱：「 (交給甲○○的10萬元要做什麼?) 請
    他交給乙○○換尿液掉，（後來你的案子如何進行?) 後來
    沒有移送，(10萬元甲○○有無交給乙○○?) 甲○○叫我放
    心，錢已轉交給乙○○，尿液已經被換掉了」等語 (92年度
    偵字第1154號卷第159頁)，足見被告甲○○於收受賄款後，
    確於90年6月間在不詳地點代為向被告乙○○行賄，經被告
    乙○○允諾掉換尿液並收受賄款後，將戊○○之警詢筆錄、
    尿液、毒品採尿編號簿等物隱匿，堪以認定。
(七)、本件案情之揭露，係因案外人丁○○、庚○○於原審91年度
    訴字第587號其等被訴販賣毒品案件審理時，供述被告乙○○執法過程涉及不法，有收賄後調換尿液之舉，經原審函送
    檢察官偵查，有原審91年度訴字第587號審理筆錄、告發函
    附卷可稽（見92年度偵字第1154號偵查卷第2、5、17頁）。
    是被告二人上揭犯行，既非被告戊○○主動告發，且如實指
    證，猶需因此行賄犯行，受罪刑之宣告，衡情自無誣攀被告
    乙○○、甲○○之必要。是被告乙○○前以被告戊○○、證
    人庚○○等人多次因毒品犯行遭其查獲，為此，可能設詞構
    陷報復云云，所辯亦無足採。
(八)、證人戊○○於原審證稱：第一次去郵局交錢時，是由丁○○
    跟庚○○連絡甲○○。因丁○○認識甲○○，所以第一次由
    丁○○交錢給甲○○。伊知道要把錢交給甲○○轉交，是因
    伊被抓從警局回家後，庚○○跟丁○○到伊住處找伊，跟伊
    說錢交一交就好了等語（見原審卷第127、128頁），足認丁○○、庚○○對於行賄之事均知情，而與戊○○有犯意聯絡
    ，行為分擔。
(九)、證人辛○○於本院更(一)審證稱：其於南投地院證稱：戊○○
    之尿液、筆錄交乙○○保管，尿液部分不實在，當時伊是將
    筆錄交給乙○○，尿液放在伊桌下。南投縣警察局督察室第
    一次訪談時，說尿液、筆錄是伊保管是真的；督察室第二次
    訪談及調查局調查時，說尿液、筆錄交乙○○保管不是真的
    。因回到組裡長官說沒有我的事，為何要擔下來，愈想愈不
    對，怕卡到案件，後來才說交給被告乙○○保管。戊○○尿
    液沒有送驗，應該是遺失云云（見本院更(一)卷第54、55頁）
    。證人戊○○於本院更(一)審證稱：其沒有拿錢給甲○○行賄
    乙○○，會如此說，是因為伊妹妹庚○○被起訴無期徒刑，
    當時伊跟庚○○關在一起，她哭的很慘，捨不得，才這樣講
    （即行賄乙○○）。是丁○○教伊姊妹這樣講的。這樣講的
    作用、理由是什麼伊不知道，伊認為這樣伊妹妹會沒事云云
    （見本院更(一)卷第55、56頁）查辛○○為乙○○之同事，已
    於93年3月18日原審具結後證稱：戊○○之尿液交給被告乙○○保管（見原審卷第96頁）。於被告乙○○被依收賄罪判
    處有期徒刑十一年後之95年11月8日本院更(一)審審理時證稱
    ：其並未將戊○○之尿液交乙○○保管云云，辛○○顯係明
    知已無被定其有收受賄賂之危險。而不慎遺失證物即戊○○
    之尿液，至多僅受行政處分，而改稱其未將戊○○尿液交被
    告乙○○保管，不慎遺失。辛○○於本院更(一)審所為證詞，
    不能採信。另戊○○為上開證詞後，經檢察官反詰問為何認
    為警察有隱匿尿液你妹妹毒品案會沒事？戊○○證稱：「我
    看我妹妹在哭，我不忍她這樣哭。」云云。戊○○於本院更
    (一)審證稱其沒有行賄乙○○，因見其妹妹庚○○被起訴無期
    徒刑的罪，所以說行賄乙○○，庚○○可能沒事云云。查庚○○被乙○○移送毒品罪，係另一案件，與戊○○被查獲採
    尿案，並無關係。戊○○於其被查獲施用毒品案，行賄乙○○，並不能做為另案庚○○有利之證據。因此戊○○於本院
    更(一)審所為上開證詞，不合事理，難予採信。
(十)、綜上所述，戊○○為免戒治處分之執行，透過被告甲○○轉
    交賄賂10萬元予被告乙○○，冀以調換其尿液，免除戒治處
    分執行之情，既經證人戊○○於警偵審中證述明確，其10萬
    元資金之來源，核與證人詹雅惠、己○○所證相符，並有郵
    局之交易紀錄足資佐證。又當日所採集之戊○○之尿液係被
    告乙○○所保管，事後果未送驗，嗣經偵查機關查詢查獲當
    日相關筆錄、尿液對照表等事證，亦均遭隱匿，益徵被告乙○○確有本案收賄犯行。依卷存之證據，只能證明被告甲○○受戊○○之託，行求轉交現款給乙○○，並無證據證明甲○○受乙○○委託要求收受賄賂。是本院更(一)審甲○○之辯
    護人所辯被告甲○○僅止於涉犯共同行賄、詐欺或侵占罪云
    云，並非全不可採信。另被告等之辯護人所為上開辯護，或
    與事實不符，或為個人意見之詞，亦均不足採信。本件事證
    明確，被告二人上開犯行，均堪以認定。被告甲○○於本院
    更(一)審最後言詞辯論時遞狀聲請傳喚證人壬○○，核無必要
    ，爰不為傳喚。另被告二人所為本件犯行係於行為後1年2個
    多月，因案外人丁○○之檢舉始行爆發，於警偵審中因被告
    甲○○、乙○○均始終否認犯行。因此只能認定被告甲○○
    確有轉交10萬元賄款給乙○○。雖被告甲○○交付10萬元予
    乙○○之時、地，因甲○○、乙○○均不承認吐露實情，以
    致無法明確記載，然其並不影響罪刑之認定，附此敘明。
五、被告乙○○、甲○○行為後，貪污治罪條例業經修正，其中
    第2條，就犯罪主體修正；其中第4條第1項第5款，條文內容
    、刑度，均未更動。同法第11條第2項增列處罰行賄外國公
    務員等行為之規定，原第2項則移列同條第3項，條文內容完
    全相同，並經總統於92年2月6日公布，僅係條文變動，依刑
    法第2條第1項規定，應適用行為時法。又本案被告乙○○行
    為後，94年1月7日修正公布之刑法，自95年7月1日施行，修
    正後之刑法刪除第55條關於牽連犯之規定。本件被告乙○○
    所犯上開收賄罪、隱匿證據等罪具有牽連犯之關係，依修正
    前即行為時之規定，應從一重之罪處斷。依修正後之刑法既
    已刪除牽連犯之規定，則所犯上述各罪應依數罪併罰之規定
    分論併罰。比較新舊法之規定，修正後之規定並非較有利於
    被告，依刑法第2條第1項之規定，應適用行為時之法律，即
    適用修正前刑法第55條牽連犯之規定。另褫奪公權規定，比
    較修正前後之刑法第37條第2項規定，新修正之規定，並非
    有利於被告，依刑法第2條第1項規定，應適用行為時法。又
    刑法第28條，該條原規定：「二人以上共同『實施』犯罪之
    行為者，皆為共同正犯。」，新法修正為：「二人以上共同
    『實行』犯罪之行為者，皆為共同正犯。」，將舊法之「實
    施」修正為「實行」。原「實施」之概念，包含陰謀、預備
    、著手及實行等階段之行為，修正後僅共同實行犯罪行為始
    成立共同正犯。揆諸本條之修正理由係為釐清陰謀共同正犯
    、預備共同正犯、共謀共同正犯是否合乎本條規定之正犯要
    件，亦即修正後之共同正犯，限縮在「實行」概念下之共同
    參與行為，始成立共同正犯而已。被告甲○○所犯違背職務
    之行賄罪，無論依修正前或修正後之規定，均與戊○○、丁○○、庚○○等人成立共同正犯，對於被告之刑度及處罰並
    無有利或不利之情形，非屬刑法第2條第1項所指「法律有變
    更」，即無該條比較適用問題，應依一般法律適用原則，適
    用裁判時法，即應依修正後之刑法第28條之規定論以共同正
    犯。另修正後刑法第33條第5款規定「罰金：新臺幣一千元
    以上，以百元計算之」，與修正前刑法第33條第5款規定「
    罰金：一元以上」不同。比較新舊法結果，以舊法較有利於
    被告，依刑法第2條第1項前段規定，本案關於貪污治罪條例
    第4條第1項第5款違背職務之收賄罪、第11條第3項違背職務
    之行賄罪、刑法第165條隱匿刑事證據罪之法定刑罰金部分
    ，自應適用行為時之法律即修正前刑法第33條第5款規定決
    定其罰金部分之最低刑。是綜合上述比較結果，本於統一性
    及整體性原則，本案應適用修正前刑法之規定（最高法院九
    十五年五月二十三日刑事庭第八次會議決議參照)。
六、查被告乙○○為南投縣警察局埔里分局刑事組之刑事偵查小
    隊長，係依據法令從事公務之人員，收受被告甲○○受託代
    為交付之賄款後，即未將其職務上掌管之戊○○之尿液送驗
    ，而連同其警詢筆錄、毒品尿液編號簿等物予以隱匿，核其
    所為，係犯貪污治罪條例第4條第1項第5款對於違背職務上
    之行為，收受賄賂罪及刑法第138條隱匿公務員職務上掌管
    之文書、物品罪、第165條隱匿關係他人刑事被告案件之證
    據罪。被告甲○○與戊○○、庚○○、丁○○均不具貪污治
    罪條例第2條之身分，被告甲○○受戊○○、丁○○、庚○○之託，代為向被告乙○○行求掉換尿液，並交付賄款，核
    犯貪污治罪條例第11條第3項、第1項之非依據法令從事公務
    或受公務機關之委託辦理公務之人員對於依據法令從事公務
    之人員，違背職務行賄罪。起訴法條認係被告甲○○係犯同
    條例第4條第1項第5款之違背職務收受賄賂罪，尚有未洽，
    應予變更。又貪污治罪條例第7條規定：有調查、追訴或審
    判職務之人員，犯第4條第1項第5款或第5條第1項第3款之罪
    者，加重其刑至二分之一。被告乙○○係埔里分局刑事偵查
    小隊長，負責偵辦案件之職務，自屬有調查職務之人員，其
    所犯貪污治罪條例第4條第1項第5款之對於違背職務上之行
    為收受賄賂罪，自應依上述規定加重其刑。又被告乙○○利
    用其保管前尿液、筆錄之機會，予以隱匿，自屬假借職務上
    之權力機會而為，其所犯刑法第138條之罪及第165條之罪，
    均應依同法第134條加重其刑。被告甲○○與戊○○、丁○○、庚○○就上開違背職務交付賄賂犯行，有犯意聯絡及行
    為之分擔，均為共同正犯。被告乙○○所犯刑法第138條之
    罪及第165條之罪，係一行為觸犯二罪名，應依想像競合犯
    ，從一重之刑法第138條隱匿公務員職務上掌管之文書、物
    品罪處斷。又被告乙○○所犯上開違背職務收賄罪與隱匿職
    務上掌管之文書、物品罪，有方法結果之牽連關係，應依修
    正前刑法第55條從一重之違背職務收賄罪處斷。被告乙○○
    所犯違背職務將戊○○之尿液、警詢筆錄、毒品採尿編號簿
    隱匿之犯行，與收賄罪行，有牽連犯裁判上一罪之關係，亦
    為起訴效力所及，法院應併予審究。
七、原審判決對被告二人予以論罪科刑，固非無見。惟：1.原判
    決事實欄已敘及被告乙○○隱匿戊○○之尿液、警詢筆錄及
    尿液編號簿等之行為，於理由欄中漏未說明被告乙○○另犯
    隱匿公務員職務上掌管之文書、物品罪及隱匿刑事證據罪，
    並依刑法第134條規定加重其刑，及論述二罪間之關係，即
    有疏誤。2.被告甲○○之行為，應成立違背職務行賄罪，原
    審認係與乙○○共犯違背職務收受賄賂罪，認事未洽。3.被
    告甲○○就其所犯違背職務行賄罪，與戊○○、丁○○、庚○○等人，有共同正犯之關係，原審未予認定，亦有未洽。
    4.原審就被告乙○○所犯貪污治罪條例第4條第1項第5款之
    違背職務收賄罪，未依同條例第7條加重其刑，並就該罪與
    其所犯隱匿公務員職務上掌管之文書、物品罪，依牽連犯之
    關係，從一重處斷，亦有不當。被告乙○○、甲○○上訴意
    旨仍執前詞否認犯罪，指摘原判決不當，雖均無理由，惟原
    判決既有上開可議之處，自應由本院將原判決撤銷改判。爰
    審酌被告乙○○身為追訴犯罪之執法人員，竟貪贓枉法，於
    取得賄款後，未將戊○○尿液送驗，並將尿液及警詢筆錄隱
    匿，嚴重敗壞法紀，情節嚴重；被告甲○○充當白手套，受
    戊○○等人之託代為行賄，助長不法，暨其等犯罪之動機、
    目的、手段、所生之危害、犯罪後仍一再否認犯行等一切情
    狀，各量處如主文所示之刑，並依法宣告褫奪公權。另被告
    乙○○所得之賄賂10萬元，應予追繳沒收，如全部或一部無
    法追繳時，以其財產抵償之。另查被告甲○○所犯上開行賄
    罪，其犯罪時間係在96年4月24日以前，核符中華民國96年
    罪犯減刑條例第2條第1項第3款減刑規定，爰減其宣告刑二
    分之一。
八、據上論斷，應依刑事訴訟法第369條第1項前段、第364條、
    第299條第1項前段、第300條，行為時貪污治罪條例第2條前
    段、第4條第1項第5款、第7條、第17條、第10條第1項、第2
    項、第11條第3項、第1項，刑法第2條第1項、第11條、修正
    前第28條、第134條、第138條、第165條、修正前第55條、
    修正前第37條第2項，中華民國96年罪犯減刑條例第2條第1
    項第3款、第7條、第14條，判決如主文。
本案經檢察官丙○○到庭執行職務。
中    華    民    國    98    年    4     月    21    日
            刑事第四庭    審判長法  官  洪  耀  宗
                                法  官  劉  登  俊
                                法  官  許  文  碩
以上正本證明與原本無異。
如不服本判決，應於收受送達後10日內向本院提出上訴書狀，其
未敘述上訴之理由者，並得於提起上訴後10日內向本院補提理由
書（均須按他造當事人之人數附繕本）「切勿逕送上級法院」。
                                書記官  郭  蕙  瑜
中    華    民    國    98    年    4     月    21    日
附錄論罪科刑法條：
中華民國刑法第134條（公務員犯罪加重處罰之規定）
公務員假借職務上之權力、機會或方法，以故意犯本章以外各罪
者，加重其刑至二分之一。
但因公務員之身分已特別規定其刑者，不在此限。
中華民國刑法第138條（妨害職務上掌管之文書物品罪）
毀棄、損壞或隱匿公務員職務上掌管或委託第三人掌管之文書、
圖畫、物品，或致令不堪用者，處5年以下有期徒刑。
中華民國刑法第165條（湮滅刑事證據罪）
偽造、變造、湮滅或隱匿關係他人刑事被告案件之證據，或使用
偽造、變造之證據者，處2年以下有期徒刑、拘役或5百元以下罰
金。
貪污治罪條例第4條
有下列行為之一者，處無期徒刑或10年以上有期徒刑，得併科新
台幣1億元以下罰金：
一  竊取或侵占公用或公有器材、財物者。
二  藉勢或藉端勒索、勒徵、強占或強募財物者。
三  建築或經辦公用工程或購辦公用器材、物品，浮報價額、數
    量、收取回扣或有其他舞弊情事者。
四  以公用運輸工具裝運違禁物品或漏稅物品者。
五  對於違背職務之行為，要求、期約或收受賄賂或其他不正利
    益者。
前項第 1 款至第 4 款之未遂犯罰之。
貪污治罪條例第11條
對於第2條人員，關於違背職務之行為，行求、期約或交付賄賂
或其他不正利益者，處1年以上7年以下有期徒刑，得併科新臺幣
3百萬元以下罰金。
對於外國、大陸地區、香港或澳門之公務員，就跨區貿易、投資
或其他商業活動有關事項，為前項行為者，處5年以下有期徒刑
或科新臺幣1百萬元以下罰金。
不具第2條人員之身分而犯前二項之罪者，亦同。
犯前三項之罪而自首者，免除其刑；在偵查或審判中自白者，減
輕或免除其刑。
在中華民國領域外犯第1項、第2項之罪者，不問犯罪地之法律有
無處罰規定，均依本條例處罰。


司法院資訊處製作；財團法人民間司法改革基金會備份。
